【裁判字號】    98,台上,3437
【裁判日期】    980618
【裁判案由】    違反貪污治罪條例
【裁判全文】
最高法院刑事判決            九十八年度台上字第三四三七號
上  訴  人  台灣高等法院高雄分院檢察署檢察官
上  訴  人
即  被  告  乙○○○
被      告  甲 ○ ○
上列上訴人等因被告等違反貪污治罪條例案件，不服台灣高等法
院高雄分院中華民國九十七年七月三十日第二審判決（九十六年
度上訴字第二０九一號，起訴案號：台灣高雄地方法院檢察署九
十五年度偵字第一七二九０、二００二三號），提起上訴，本院
判決如下：
    主  文
原判決關於乙○○○部分撤銷，發回台灣高等法院高雄分院。
其他上訴駁回。
    理  由
一、發回部分
本件原判決認定：上訴人乙○○○之夫即被告甲○○為高雄縣台
灣原住民就業促進會（下稱原住民就業促進會）理事長，乙○○
○平日即從旁協助各項業務之執行，並負責該促進會之會計業務
。民國九十年間，乙○○○代表原住民就業促進會與高雄縣政府
簽訂九十年度職業訓練合約書，接受高雄縣政府委託代為辦理「
觀光旅遊人才培訓班」、「廣播人才培訓班」、「服裝代工創業
班」等職業訓練，為受公務機關委託承辦公務之人，負責受理受
訓學員申請、資格審查及轉發訓練生活津貼補助費（下簡稱補助
費）業務。詎乙○○○於辦理前揭三項班別之職業訓練之際，明
知原判決附表所示五名學員（即陳月裡、林秀琴、孫金枝、吳惠
娟、胡慈芳）或未實際報名參加各該培訓班之職業訓練，或缺課
時數超過四分之一，依原住民就業促進會與高雄縣政府所簽訂職
業訓練合約書之規定，不應發給結業證書，亦不得經由高雄縣政
府函請行政院勞工委員會職業訓練局（下稱職業訓練局）依「訓
練生活津貼作業須知」之規定，核發每人每月新台幣（下同）一
萬二千元之補助費，竟基於利用職務上之機會詐取財物、業務上
登載不實文書之犯意，於前揭三項培訓班於九十年十月二十三日
結訓後之某日，由乙○○○以業務主管身分，要求不知情之行政
人員黃欣姝於其業務上所製作之「結訓學員名冊」、「學員基本
資料卡」、「成績考核結果一覽表」，為原判決附表所示五名學
員結訓成績考核已達標準之不實登載，復於不詳時、地，委請不
知情之刻印業者偽造「陳月裡」、「林秀琴」二人之印章各一枚
，及將孫金枝、吳惠娟、胡慈芳報名參加職業訓練課程時所留存
或委託代刻之印章加蓋於其業務上製作之「九十年度申請受訓學
員訓練生活津貼補助印領清冊」（下稱「申請印領清冊」）上，
而為不實之登載後，並持以行使，將上開不實之資料呈報高雄縣
政府審查，據以核發結訓證書後，再將上開不實資料轉呈職業訓
練局備查，並申領補助費，致使職業訓練局承辦人員陷於錯誤，
如數撥付原判決附表所示五人，每人訓練期間二個月之補助費各
二萬四千元，合計詐得之款項金額為十二萬元，足生損害於原判
決附表所示之五人，及職業訓練局、高雄縣政府對於辦理職業訓
練核發結業證書及核撥訓練生活津貼補助費之正確性。另乙○○
○明知「服裝代工創業班」學員柳春惠已依照規定上課結訓，並
由原住民就業促進會依前述作業流程，呈報高雄縣政府轉呈職業
訓練局核撥其所應領之訓練生活津貼補助費二萬四千元，而高雄
縣政府亦已將此金額連同上開三培訓班結訓學員所請領之補助費
，依職業訓練局核撥之金額，簽發發票日均為九十年十一月二十
日，面額各為六十四萬八千元、六十六萬元、六十七萬八千元之
台灣銀行鳳山分行支票三紙，由不知情之甲○○具名受領，囑其
代為轉發應領之受訓學員，詎乙○○○以甲○○之名領取上揭三
紙支票後，竟基於侵占職務上持有之非公用財物之犯意，於九十
年十一月二十日將上開三紙支票兌領存入原住民就業促進會於台
灣銀行鳳山分行申設之帳戶後，乙○○○旋於同日將前揭三筆款
項全數領出，並將其中一百八十萬元轉存入鳳山縣府郵局000
00000000000號甲○○帳戶中，而變易持有為所有之
意思，將其職務上所持有，應發給柳春惠之補助費二萬四千元，
予以侵占入己。嗣於同年十一月間，乙○○○又要求不知情之黃
欣姝分別製作上開三培訓班之印領清冊，於該印領清冊「簽章欄
」上蓋用前述偽造之「陳月裡」、「林秀琴」二人之印章，及孫
金枝、吳惠娟、胡慈芳、柳春惠報名參加職業訓練課程時所留存
或委託代刻之印章，而偽造其等六人已領取補助費之印領清冊之
私文書（下稱「核銷印領清冊」），持以向高雄縣政府辦理核銷
，足生損害於原判決附表所示五人、柳春惠及職業訓練局、高雄
縣政府對於訓練生活津貼補助費之稽核正確性等情。因而撤銷第
一審關於乙○○○部分之科刑判決，改判仍依修正前刑法牽連犯
、連續犯等規定，分別從一重論處乙○○○受公務機關委託承辦
公務之人，利用職務上之機會，詐取財物罪刑（累犯，處有期徒
刑三年八月，褫奪公權三年），及受公務機關委託承辦公務之人
，侵占職務上持有之非公用財物罪刑（累犯，處有期徒刑一年六
月，褫奪公權二年，減為有期徒刑九月，褫奪公權一年），並為
相關之沒收宣告，固非無見。
惟查：(一)、刑法上之偽造私文書罪，以無製作權人，冒用他人名
義製作文書為成立要件。又偽造私文書之格式不拘，如依所偽造
私文書之形式及內容觀察，凡形式上足以表彰係特定名義人做成
之文書，在內容上復為一定之意思或觀念之表示者，即足當之。
本件原判決認定乙○○○以蓋用偽造「陳月裡」、「林秀琴」之
印章，及孫金枝、吳惠娟、胡慈芳留用或委託代刻之印章之方式
，在其業務上製作之上述「申請印領清冊」上，為不實之登載後
，持以行使呈報高雄縣政府轉呈職業訓練局核發補助費等所為，
係犯刑法第二百十六條、第二百十五條之行使業務上登載不實罪
（見原判決第三頁第五至十二行，第十六頁第二至八行）。然查
卷附「申請印領清冊」關於陳月裡、林秀琴、孫金枝、胡慈芳、
吳惠娟部分（見第一審卷第九十二、一０七、一０八、一０九頁
），其上分別記載有陳月裡、林秀琴、孫金枝、胡慈芳、吳惠娟
之姓名、出生日期、身分證編號或身心障礙手冊編號、受訓起迄
日期、請領總金額等資料，並在「申請人蓋章」欄位蓋用渠等之
印章，由形式上觀察，足以表彰係「陳月裡」、「林秀琴」、「
孫金枝」、「胡慈芳」、「吳惠娟」所製作之文書，內容亦記載
有人身資料並表明申請補助費之意思表示，自應屬於私文書。乃
原判決對於該等「申請印領清冊」本身之性質如何？是否屬於私
文書？及乙○○○以陳月裡等五人名義製作上開清冊，何以不構
成偽造私文書罪？均未細心勾稽，遽認乙○○○此部分係犯行使
業務上登載不實文書罪云云，自嫌率斷。(二)、刑法修正前，如行
為人之數行為所犯數罪，分別具有連續犯關係，又有想像競合犯
或牽連犯關係之重疊法律現象，則連續犯罪之一部，既與他罪競
合或牽連，自應包括的先將全部之連續各行為論以一罪，再按想
像競合或牽連犯之例，從其中最重之一罪處斷，不得以數罪併合
處罰。本件原判決對乙○○○論處受公務機關委託承辦公務之人
，利用職務上之機會，詐取財物，及受公務機關委託承辦公務之
人，侵占職務上持有之非公用財物兩罪罪刑，並於理由貳、一、
(三)、5.說明「乙○○○所犯上開行使業務上登載不實文書罪、行
使偽造私文書罪與利用職務上之機會詐取財物罪三罪間；所犯侵
占職務上所持有非公用財物罪與行使偽造私文書罪間，各有方法
、目的之牽連關係，依修正前刑法第五十五條之規定，應分別從
一重之利用職務機會詐取財物罪、侵占職務上持有之非公用財物
罪論處。……乙○○○就所犯上開利用職務上之機會詐取財物罪
及侵占職務上持有之非公用財物罪間，犯意各別，行為互異，應
分論併罰。」云云（見原判決第十七頁）。然查：(1)、原判決認
定乙○○○以陳月裡、林秀琴、孫金枝、胡慈芳、吳惠娟及柳春
惠名義製作核銷印領清冊，並持以行使部分，係犯行使偽造私文
書罪（見原判決第十六頁，理由貳、一、(三)、4.）。惟其中陳月
裡、林秀琴、孫金枝、胡慈芳四人部分，係以「觀光旅遊人才培
訓班」學員名義為之，吳惠娟、柳春惠部分則係以「服裝代工創
業班」學員名義為之（見第一審卷第八十一、八十三、九十八、
九十九、一００頁），則乙○○○將分屬「觀光旅遊人才培訓班
」及「服裝代工創業班」之上開核銷印領清冊送交高雄縣政府行
使核銷部分所為，究竟係數行為或係一行為？有無修正前刑法連
續犯或想像競合犯等裁判上一罪關係？依前揭說明，自與其所犯
其餘利用職務上之機會詐取財物罪、侵占職務上持有之非公用財
物等罪，應認均有裁判上一罪關係而從一重處斷，抑或應分論併
罰之判斷攸關。原判決並未詳細認定記載，已不足資為如何正確
適用法律之依據。(2)、依卷附上述資料所示，以吳惠娟、柳春惠
名義偽造之核銷印領清冊，均係以「服裝代工創業班」學員名義
合併製作及向高雄縣政府行使核銷，如果無訛，此部分乙○○○
以一行使偽造私文書行為同時侵害吳惠娟、柳春惠二人之法益，
自應屬想像競合犯。乃原判決就此部分乙○○○何以不成立想像
競合犯，未予論述說明，反將之強行割裂，就被害人吳惠娟部分
，認與其所犯利用職務上之機會詐取財物、行使業務上登載不實
二罪，有牽連關係；就被害人柳春惠部分，認與其所犯侵占職務
上持有之非公用財物罪有牽連犯關係，分別從一重處斷後，再依
數罪之例併合處罰，併有判決不備理由及適用法則不當之違法。
以上或為乙○○○上訴意旨所指摘，或為本院得依職權調查之事
項，應認原判決關於乙○○○部分有撤銷發回更審之原因。原判
決關於乙○○○不另為無罪諭知部分，基於審判不可分原則，一
併發回。
二、駁回部分
按刑事訴訟法第三百七十七條規定，上訴於第三審法院，非以判
決違背法令為理由，不得為之。是提起第三審上訴，應以原判決
違背法令為理由，係屬法定要件。如果上訴理由書狀並未依據卷
內訴訟資料，具體指摘原判決不適用何種法則或如何適用不當，
或所指摘原判決違法情事，顯與法律規定得為第三審上訴理由之
違法情形，不相適合時，均應認其上訴為違背法律上之程式，予
以駁回。本件檢察官對被告甲○○上訴意旨略稱：(一)、本件被告
甲○○於檢察官偵查中供述：伊係原住民就業促進會理事長，乙
○○○並未在原住民就業促進會任職，乙○○○負責本案三個培
訓班之會計工作等語。則甲○○既係原住民就業促進會之理事長
，其是否負有該促進會之全責，尤其如財務方面之重要事項，是
否他人可在其不知情之情形下隨意動用金錢？而原判決亦認由高
雄縣政府轉發之學員訓練生活津貼補助費，係由甲○○具名受領
及將其中一百八十萬元轉存入其帳戶中之事實，而對此巨款由甲
○○具名受領又轉存入其自己帳戶中，稱不知情之依據為何？原
判決並未詳加論敘說明，顯有採證違背經驗法則及理由不備之違
誤。(二)、乙○○○於偵查中供述：「理事長是我先生甲○○，他
只是請我去協助而已，我沒有擔任什麼職務，我負責送文件到勞
工局。」「學員補助費申請之文件要給甲○○簽章，再送去給勞
工局。」等語。並於法務部調查局南部地區機動工作組（下稱南
部地區機動工作組）調查中供述：甲○○聘請萬銘祥擔任班主任
，負責籌劃相關職訓事宜，包括課程安排及師資延聘。伊與黃欣
姝均受甲○○之指示協助訓練事務等語。證人萬銘祥亦於南部地
區機動工作組調查中及檢察官偵查中供述：直到開課當天，甲○
○才正式表示伊職務係前揭三個培訓班之班主任。足見甲○○是
主導者，原判決對乙○○○、萬銘祥上開不利於甲○○之供述，
如何不足為不利於甲○○之判斷，亦未詳加論敘說明，併有理由
欠備之可議。(三)、證人黃欣姝、萬銘祥二人於歷次偵審及原審中
均證稱：印章是遭人盜用等語。原判決對其二人之印章是遭何人
盜用並未調查及說明，顯有應於審判期日調查之證據未予調查之
違法等語。
惟查：證據之取捨、事實之認定，乃事實審法院職權行使之範圍
，事實審法院經調查證據之結果，本於確信，依自由心證之取捨
證據，苟其取捨，與經驗法則或論理法則無違，即不得任意指為
違法，而據為適法之第三審上訴理由。本件原審經審理結果，認
不能證明甲○○有公訴意旨所指：擔任原住民就業促進會理事長
，該會於九十年間接受高雄縣政府委託代為辦理「觀光旅遊人才
培訓班」、「廣播人才培訓班」、「服裝代工培訓班」，其執行
上開公共事務時具有公務員身分，竟與其妻乙○○○基於共同之
犯意聯絡，由乙○○○要求不知情之黃欣姝盜蓋孫金枝、林秀琴
、胡慈芳、陳月裡及吳惠娟（即原判決附表所示之五人）之印章
，虛偽製作渠五人請領訓練生活津貼補助費等不實內容之印領清
冊，經高雄縣政府轉向職業訓練局行使，詐領該五人名義之訓練
生活津貼補助費各二萬四千元。甲○○、乙○○○又另共同基於
意圖得利之犯意聯絡，將職業訓練局經由高雄縣政府轉發予吳惠
雯、柳春惠之訓練生活津貼補助費共四萬八千元抑留不發，並侵
占入己，而涉有貪污治罪條例第五條第一項第二款、第六條第一
項第一款、刑法第二百十七條、第二百十六條、第二百十三條、
第三百三十六條第一項等罪嫌，因而撤銷第一審關於甲○○部分
之科刑判決，改判諭知甲○○無罪。係以：甲○○否認被訴犯行
，辯稱其雖為原住民就業促進會理事長，惟未實際處理上開有關
業務，並不知情等語。經查甲○○僅於上開三職業訓練班開訓、
結訓時，前往致詞，其他有關事務，均由乙○○○、萬銘祥、黃
欣姝等人負責處理，參以證人萬銘祥證述：伊擔任班主任都是遵
照乙○○○之指示辦事，甲○○並未交代伊辦事過，有關課程規
劃，一半由伊負責外，其餘則是由乙○○○處理，受訓學員出席
狀況係向乙○○○報告，結訓後所有資料係交予乙○○○等語；
乙○○○於偵查中供陳：高雄縣政府核撥之補助費支票係其領取
，之後存入原住民就業促進會帳戶，嗣再轉入甲○○帳戶內，未
發放之差額係由其負責處理等語，則甲○○所辯，應屬可採。另
檢察官所舉孫金枝、吳惠娟、柳春惠、陳月裡、林秀琴、胡慈芳
及吳惠雯等人之陳述，及職業訓練合約書、領據、招生簡章、開
訓及結訓學員名冊、學員基本資料、成績考核表、就業成果表、
生活津貼補助費印領清冊等證據，僅能證明原住民就業促進會有
受高雄縣政府委託辦理上開培訓班，且其中部分學員之補助費申
領有不實之處，尚無從憑以認定係甲○○所為。又吳惠雯應領取
之補助費，已由莊珍莉代領，亦難為甲○○不利之認定。因認不
能證明甲○○犯罪。已說明就案內所有證據資料，本於調查所得
，為綜合之判斷。所為論斷，俱有卷存證據資料可資覆按，並無
採證或認定事實違背經驗法則或論理法則，或其他違背法令之情
形。又黃欣姝、萬銘祥雖陳稱：卷附印領清冊上渠等之印章，非
渠等蓋用云云，惟本件既不能證明甲○○犯罪，卷附印領清冊上
有關黃欣姝、萬銘祥部分又未經起訴，黃欣姝、萬銘祥所述不論
是否屬實，均非起訴效力所及，原審未予調查，亦無違法可言。
其餘上訴意旨並未依據卷內訴訟資料具體指摘原判決有何不適用
法則或適用不當之違背法令情事，僅以與甲○○有無被訴犯行之
待證事實無關之事項，以及乙○○○否認犯罪所為之辯解，任意
指摘原判決關於甲○○部分不當，核與法律規定得為第三審上訴
理由之違法情形，不相適合。此部分上訴違背法律上之程式，應
予駁回。
據上論結，應依刑事訴訟法第三百九十七條、第四百零一條、第
三百九十五條前段，判決如主文。
中    華    民    國  九十八  年    六    月   十八  日
                      最高法院刑事第五庭
                          審判長法官  陳  正  庸
                                法官  賴  忠  星
                                法官  林  秀  夫
                                法官  宋      祺
                                法官  陳  祐  治
      本件正本證明與原本無異
                                      書  記  官
中    華    民    國  九十八  年    六    月  二十二  日
                                                      v


司法院資訊處製作；財團法人民間司法改革基金會備份。
